最高法院刑事判決　　　　　　九十四年度台上字第四二五六號
　　上　 訴　 人　台灣高等法院檢察署檢察官
　　上訴人即被告　甲○○
　　　　　　　　　　　　　號
上列上訴人等因被告偽造文書等罪案件，不服台灣高等法院中華
民國九十一年八月二十三日第二審判決（九十一年度上訴字第一
五八四號，起訴案號：台灣宜蘭地方法院檢察署八十九年度偵字
第一六二三號），提起上訴，本院判決如下：
    主  文
原判決撤銷，發回台灣高等法院。
    理  由
本件原判決認定上訴人即被告甲○○與黃陳麗珠係夫妻關係，黃
陳麗珠為宏安消防有限公司（下稱宏安公司）之代表人，甲○○
於民國八十八年間，明知宏安公司所有位於宜蘭縣羅東鎮○○段
第五五三、五五四、五五五號及宜蘭縣冬山鄉○○段第六００、
六０一號五筆土地之所有權狀在黃陳麗珠處，並未遺失，甲○○
為前往羅東地政事務所申請補發所有權狀，竟盜蓋渠因業務關係
所持有之宏安公司及代表人黃陳麗珠印章暨偽簽黃陳麗珠之署押
乙枚於「書狀補發切結書（原判決載為補發權狀切結書）」上，
而偽造該切結書，足以生損害於宏安公司及黃陳麗珠，嗣被黃陳
麗珠適時發現，始未持往地政事務所申請補發。又八十八年六月
間，宏安公司所有上開坐落宜蘭縣冬山鄉○○段第六００、六０
一號二筆土地，因遭台灣宜蘭地方法院強制拍賣，有關拍賣文件
均為甲○○所截收，嗣上開土地經拍賣後，尚餘新台幣（下同）
三百五十七萬九千零二十三元，並於同年六月二十九日，存入宏
安公司設於華南商業銀行羅東分行（下稱華銀羅東分行）帳戶內
（帳號000000000000），甲○○竟基於意圖為自己
不法之所有及行使偽造私文書之概括犯意，於同年月三十日，委
由不知情之人偽刻宏安公司及黃陳麗珠之印章各一顆，先後於同
年六月三十日、同年七月二日、八日、十二日、十七日及同年十
一月十五日，將之蓋用於華南商業銀行存摺類存款取款憑條上，
而偽造該取款憑條，再持向華銀羅東分行提領存款，其金額分別
為一百六十萬元、二十萬元、五十萬元、四萬元、二十三萬元及
五萬元，共計二百六十二萬元，並於同年六月三十日，將其中一
百六十萬元存入不知情之馬淑春（已經檢察官不起訴處分）設於
合作金庫羅東支庫帳號內，足以生損害於宏安公司及黃陳麗珠等
情。因而撤銷第一審判決，改判依數罪併罰之例，分別論處甲○
○偽造私文書，足以生損害於他人及依牽連犯從一重論處甲○○
連續行使偽造私文書，足以生損害於他人二罪刑。固非無見。
惟查：(一)、原判決事實認定甲○○係於八十八年間，明知宏安公
司所有位於宜蘭縣羅東鎮及冬山鄉之上開五筆土地所有權狀在乃
妻黃陳麗珠處，並未遺失，竟盜蓋宏安公司及代表人黃陳麗珠印
章，而偽造「書狀補發切結書」，足以生損害於宏安公司及黃陳
麗珠等情。理由內則依憑黃陳麗珠於偵、審中之指訴及卷附該切
結書影本，資為認定黃某確有此部分犯行之主要論據。然據黃陳
麗珠以宏安公司代表人身分所具告訴狀則指甲○○係於八十一年
十月間，冒用該公司及代表人黃陳麗珠名義製作內容不實之土地
所有權狀補發切結書，渠嗣於第一審審理時且稱伊係於八十一年
十月左右，在公司抽屜內發現該切結書等語，即依卷附該切結書
所載，其製作日期亦為八十一年八月十一日（見偵卷第二頁、第
八頁），均未顯示甲○○係於八十八年間製作該切結書。是原判
決該部分事實認定要與所引上開卷證不相符合，而有證據上理由
矛盾之違法。(二)、刑法第二百十條之偽造私文書罪，以無製作權
之人冒用他人名義而製作該文書為要件之一，如果行為人基於他
人之授權委託，即不能謂無製作權，自不成立該條之罪。原判決
事實認定甲○○係以盜蓋渠業務上所保管持有之宏安公司及黃陳
麗珠之印章於「書狀補發切結書」之方式，而偽造該私文書等情
。理由則說明證人石慧萍、黃教雄及陳智榮於第一審證稱平常公
司業務係甲○○在處理，並由黃某保管公司相關印章等語，因認
甲○○利用保管上開印章之機會加以盜蓋，並不違常情。則宏安
公司之業務實際既由甲○○在處理，而該公司代表人黃陳麗珠復
將公司及渠自己之印章交黃某保管，是否已有概括授與黃某使用
該公司及代表人印章，而以該公司名義對外行文之權？如是，甲
○○以宏安公司及代表人黃陳麗珠名義所書上開切結書縱屬內容
不實，應無成立偽造私文書罪責餘地。且黃陳麗珠於偵、審中一
再指稱該切結書上宏安公司及渠印章均係黃某所偽刻（見偵卷第
二頁，原審卷第三十七頁）。究竟該印章是否宏安公司業務上交
予甲○○一向所使用者，或係黃某私自另行刻製？事關甲○○此
部分偽造文書犯行成否及有無以偽造印章、蓋用偽印文於上開切
結書之判斷，對渠利益非無重大關係，復基於公平正義之維護，
即有調查必要。原審對之未加調查審酌，遽行判決，其證據調查
職責猶嫌未盡。(三)、原判決事實認定甲○○係於八十八年六月三
十日委由不知情之人偽刻宏安公司及黃陳麗珠印章，再先後六次
蓋用該偽刻之印章，假冒該公司名義偽造取款條向華銀羅東分行
詐領存款共二百六十二萬元等情。然觀諸證人石慧萍於第一審審
理時到庭結稱伊係在宏安公司羅東辦事處擔任會計工作，平常公
司帳目都係甲○○與伊在看，黃某與伊各保管一份公司及黃陳麗
珠之印章，嗣伊保管之印章經黃陳麗珠取走，當時伊有告訴甲○
○，黃某表示沒關係，渠那邊還有一份，兩份印章均係一樣的等
語（見一審卷第一三五頁），似徵黃某於原審辯稱宏安公司有關
繳交銀行貸款利息、簽訂工程合約等業務均由伊負責，當初為了
公司業務運作方便，因此刻有二份公司及黃陳麗珠印章，一份置
於台北辦事處，一份置於羅東辦事處，嗣台北分公司因故停業後
，該份印章交由伊保管，羅東辦事處之印章則由黃陳麗珠取回等
語，尚非全無所本。倘若宏安公司及其代表人之印章係一式兩份
，二者完全一樣，而甲○○所持用蓋於取款條上者，係其中之一
，並非偽刻，則渠本於該公司實際負責人之身分填製取款條向銀
行提領該公司款項，是否成立行使偽造私文書及詐欺取財罪責？
即非全無研酌餘地。原審對上開有利於黃某之供證，未予採酌，
復未於判決內說明不採之理由，尚嫌理由不備。(四)、依原判決認
定之事實，甲○○係先後六次以偽造之取款條向華銀羅東分行詐
領款項計二百六十二萬元，而足生損害於宏安公司及黃陳麗珠等
情。如果無誤，黃某偽造該取款條並持以行使之行為，除足生損
害遭冒名偽造取款條之宏安公司及黃陳麗珠外，所為對華銀羅東
分行之權益，亦足生損害。原判決事實對此未加認定記載，於法
亦有未合。以上，或係檢察官及甲○○上訴意旨所指摘，或為本
院得依職權調查之事項，應認原判決有撤銷發回更審之原因。
據上論結，應依刑事訴訟法第三百九十七條、第四百零一條，判
決如主文。
中　　華　　民　　國　九十四　年　　八　　月   十一　 日
                      最高法院刑事第九庭
                          審判長法官  張　淳　淙
                                法官  張　春　福
                                法官  洪　昌　宏
                                法官  石　木　欽
                                法官  林　立　華
      本件正本證明與原本無異
                                      書  記  官
中　　華　　民　　國　九十四　年　　八　　月　 十八　 日
                                                   ｍ
